【裁判字號】    97,訴,106
【裁判日期】    970429
【裁判案由】    侵權行為損害賠償
【裁判全文】
臺灣高雄地方法院民事判決               97年度訴字第106號
原      告  甲○○
訴訟代理人  乙○○
被      告  丙○○
上列當事人間因過失傷害案件，經原告提起刑事附帶民事訴訟，
請求侵權行為損害賠償（96年度交簡附民字第64號），由本院刑
事庭裁定移送前來，經本院於民國97年4 月22日言詞辯論終結，
判決如下：
    主    文
被告應給付原告新台幣壹拾玖萬伍仟玖佰伍拾貳元，及自民國九
十六年八月三十一日起至清償日止，按年息百分之五計算之利息
。
原告其餘之訴駁回。
訴訟費用由被告負擔四分一，餘由原告負擔。
本判決原告勝訴部分得假執行。但被告如以新台幣壹拾玖萬伍仟
玖佰伍拾貳元為原告預供擔保後，得免為假執行。
原告其餘假執行之聲請駁回。
    事  實  及  理  由
一、按訴狀送達後，原告不得將原訴變更或追加他訴，但擴張或
    減縮應受判決事項聲明者，不在此限；民事訴訟法第255 條
    第1 項第3 款定有明文。本件原告起訴時本請求被告應給付
    新台幣（下同）984,237 元及法定遲延利息，嗣於訴訟中減
    縮聲明為863,680 元及自民國96年8 月31日起至清償日止按
    年息百分之5 計算之利息，依首揭規定，自應准許。
二、原告主張：
  (一)被告於95年7 月1 日21時40分許，駕駛車牌號碼9458-LX 號
    自小客車，沿高雄市三民區○○○路第二快車道北往南方向
    行駛，行近中博高架橋即高雄市○○○路89號前時，因疏未
    注意車前狀況及違規闖入右側慢車道，不慎追撞同向在前由
    原告騎乘之車牌號碼XXT-069 號重機車，致原告人車倒地，
    受有「頭部外傷、腰椎挫傷及雙踝內踝骨折」等傷害。
  (二)原告請求賠償之項目及金額，分述如下：
  1.醫療費用部分：原告受有上開傷害，支出醫療費用計21,504
    元。
  2.看護費用部分：原告因受有雙踝內踝骨折等傷害，不良於行
    ，日常生活需他人協助，而有看護照顧之必要，自95年7 月
    5 日起同年8 月4 日止，以每日2,000 元計、自95年8 月5
    日起至同年9 月4 日止，以每日1,500 元計及自95年9 月5
    日起至同年10月4 日止，以每日1,000 元計，計受有看護費
    用損失126,000元【計算式：（28×2000）＋（28×1500 ）
    ＋（28×1000）＝126000】，又自96年8 月8 日起至同年8
    月10日止為內固定拆除手術，以每日2,000 元計，所生看護
    費用為6,000 元，是原告受有看護費用之損失合計132,000
    元。
  3.財物損失部分：因本件交通事故造成原告所有機車、眼鏡、
    鞋子等財產損失，計1 萬元。
  4.薪資損失部分：原告於車禍發生前每月薪資56,000元，然無
    所得申報可憑據，僅有合作廠商開立部份所得之薪資證明，
    今原告請求以行政院勞工委員會95年7 月勞動統計調查之「
    各業受僱員工平均每人月經常性薪資報酬結構」其中「建築
    及工程技術服務業」平均薪資48,214元計算，復原告於95年
    7 月4 日住院，手術出院因不良於行，經醫生囑咐以輪椅代
    步而休養3 個月，後因行動不便無法正常工作，續在家休養
    1 個月，故請求此期間即自95年7 月起至95年11月計5 個月
    無法出外工作損失之薪資計241,070 元（48214 ×5 ＝2410
    70）。
  5.減少勞動能力部分：原告因傷勢復原狀況不佳，並因雙踝骨
    折且內固定鋼釘而致行動不便，容易酸軟無力，經醫囑不宜
    太走動、用力、負重物，而原告係從事「輕鋼架」施工、組
    裝、維修等工作，工作中須背負約4 公斤重工具，站立在約
    5 公尺高之木製工具梯上，然後使用雙腳力量夾控工具梯以
    蟹行方式靈活行走施工，因腳傷無法繼續從事之前「輕鋼架
    」工作，僅能承接簡便之小型維修工作，減少勞動能力程度
    應為百分之30，是原告薪資損失每月平均14,464元（48214
    ×0.3 ＝14464）， 一部請求自95年12月起至96年11月止，
    計11個月，減少勞動能力損失計159,106 元，其餘減少勞動
    能力損失則予保留。
  6.精神慰撫金部分：原告因本件車禍受有雙踝骨折等傷害，不
    良於行，期間無法出外工作，並原告須實際受僱始有工作收
    入，在家休養即無任何收入，無法承擔一家之主責任，復因
    離開原有職場過久，原有工作團隊已有固定成員，致工作機
    會驟減，又傷勢雖大致已復原，但每遇季節變化，受傷處仍
    隱隱作痛，是原告在心理上所受衝擊及身體留存痛苦等精神
    上所受折磨難以道里計，爰請求被告賠償原告精神慰撫金30
    萬元。
  7.綜上所述，原告所得主張之金額為863,680 元。
  (三)並聲明：(1)被告應給付原告863,680 元，及自96年8 月31日
    起至清償日止，按週年利率百分之5 計算之利息。(2)願供擔
    保，請准宣告假執行。
三、被告則以：
  (一)被告於95年7 月1 日21時40分許，駕駛車牌號碼9458-L X號
    自小客車，在高雄市○○○路89號前，與原告所有機車發生
    交通事故，造成原告受有前開傷害，惟本件交通事故發生前
    ，被告並未看到原告機車，原告係突然從旁邊出現，致被告
    來不及反應，是被告雖有過失，然原告對本件交通事故亦與
    有過失，依法應減輕被告之賠償金額。
  (二)並聲明：(1)駁回原告之訴。(2)如受不利判決，請准供擔保免
    予假執行。
四、兩造不爭之事項及簡化之爭點為：
  (一)兩造不爭執事項：
  1.被告於95年7 月1 日21時40分許，駕駛車牌號碼9458-LX 號
    自小客車，沿高雄市三民區○○○路第二快車道北往南方向
    行駛，行近中博高架橋即高雄市○○○路89號前時，與原告
    所騎乘車牌號碼XXT-069 號重機車發生交通事故，造成原告
    受有「頭部外傷、腰椎挫傷及雙踝內踝骨折」等傷害。
  2.被告因過失傷害案件，經本院以96年度交簡字第2255號判處
    有期徒刑4 月，減為有期徒刑2 月確定。
  3.本件交通事故為被告自小客車右前保險桿及右前輪處與原告
    機車左側車身約中間處發生碰撞。
  4.原告支出必要醫藥費計21,504元，並本件交通事故造成原告
    財物損失1 萬元。
  (二)兩造爭執事項：
  1.本件交通事故兩造之過失比例為何？
  2.原告請求看護費132,000 元、薪資損失241,070 元、減少勞
    動能力損失159,106 元，有無理由？
  3.原告請求精神慰撫金30萬元，是否過高？
  4.原告得請求侵權行為損害賠償之金額為何？
五、前揭不爭執事項，業據原告提出國軍高雄總醫院附設民眾診
    療服務處診斷證明書2 紙（本院審卷第37、38頁）、醫療費
    用收據1 份（本院審卷第40至52頁、第124 、125 頁）、財
    物損失發票1 份（本院審卷第59、60頁）、機車行車執照1
    紙（本院審卷第82頁）等為證，並經本院依職權調取本院96
    年度交簡字第2255號過失傷害刑事案件全卷核閱無訛，堪認
    為真實。茲就兩造之爭點，析述本院得心證之理由如下：
  (一)本件交通事故兩造之過失比例為何？
  1.原告主張被告亦有違規闖入右側慢車道之過失云云。然觀諸
    原告提出之本件交通事故現場照片（見本院審卷第104 頁）
    ，該處北往南方向計有四車道，內側二車道標明「往高架橋
    」，外側二車道標明「往火車站」，四車道間均以白色虛線
    區隔，並除內側第一車道標明「禁行機車」外，均未有其他
    標識，即本件交通事故地點並無所謂「機車道」、「機車優
    先道」、「慢車道」；復檢視本件道路交通事故現場圖及現
    場照片（見台灣高雄地方法院檢察署96年度偵字第9357號偵
    卷第12至17頁），原告機車刮地痕起點，係在博愛一路近中
    博高架前即博愛一路89號前之北南向第二車道較寬處，也就
    是第二車道與中博高架橋機車道往北延伸之會合處，並刮地
    痕由南略偏西延伸，且二車之撞擊位置，係為被告自小客車
    右前保險及右前車輪處與原告機車左側車身約中間處發生碰
    撞。準此而論，本件交通事故地點，除內側第一車道為快車
    道外，其餘均為混合車道，並依二車撞擊地點在第二車道與
    中博高架橋機車道往北延伸之會合處，事故地點並非所謂「
    慢車道」，是原告主張事故地點為中博高架橋機車道之延伸
    處，被告有違反道路交通安全規則第95條第2 項之違規闖入
    右側慢車道之過失云云，容有誤會。又依前開現場情形及二
    車撞擊位置參酌以觀，堪認事故前被告自小客車係行駛第二
    車道，原告機車則騎駛第三車道，同欲駛上中博高架橋，因
    該道路往中博高架橋之行向略向東偏，二車於行經事故地點
    即第二車道與中博高架橋機車道往北延伸之會合處時，被告
    自小客車直線行駛，而原告機車則略偏東行駛，並二車未及
    時注意併行之間隔距離，因而發生擦撞。
  2.按汽車行駛時，駕駛人應注意車前狀況及兩車併行之間隔，
    並隨時採取必要之安全措施；道路交通安全規則第94條第3
    項定有明文。被告於前揭時地駕車，本應注意上開規定，且
    依當時情形，客觀上又無不能注意之情事，竟疏於注意車前
    狀況及二車併行間隔距離，而生本件車禍事故，其有過失，
    堪予認定。且被告因過失傷害案件，經本院以96年度交簡字
    第2255號判處有期徒刑4 月，減為有期徒刑2 月確定，已如
    前述，益徵被告確有過失傷害原告之侵權行為。復原告騎乘
    機車行經該處，亦疏未注意兩車併行間隔距離，自應就本件
    交通事故負擔與有過失責任。又本件經送請高雄市政府交通
    局車輛行車事故鑑定委員會鑑定結果認為：「被告兩車併行
    未保持適當間隔，為肇事原因。原告兩車併行未保持適當間
    隔，同為肇事原因」等情，有該車輛行車事故鑑定委員會96
    年3 月12日高市車鑑字第0960000890號函暨所附鑑定意見書
    在卷足憑（見台灣高雄地方法院檢察署96年度偵字第9357號
    偵卷第18至20頁）。綜上，本院審酌本件交通事故之發生，
    被告之未注意車前狀況及兩車併行距離為肇事原因，原告未
    注意兩車併行距離亦為肇事原因，並事故現場情形、二車撞
    擊位置及事故發生之相關證據資料相互以觀，可認被告之過
    失比例為百分之60，原告之過失比例為百分之40，應屬妥適
    。
  (二)原告請求看護費132,000 元、薪資損失241,070 元、減少勞
    動能力損失159,106 元，有無理由？精神慰撫金30萬元，是
    否過高？
  1.按因故意或過失不法侵害他人之權利者，負損害賠償責任。
    不法侵害他人之身體或健康者，對於被害人因此喪失或減少
    勞動能力或增加生活上之需要時，應負損害賠償責任。不法
    侵害他人之身體、健康、名譽、自由、信用、隱私、貞操，
    或不法侵害其他人格法益而情節重大者，被害人雖非財產上
    之損害，亦得請求賠償相當之金額。民法第184 條第1 項前
    段、第193 條第1 項、第195 條第1 項分別定有明文。被告
    就本件事故之發生應負百分之60過失責任，已如前述，自應
    負侵權行為損害賠償責任。
  2.看護費用部分：
  (1)按因身體或健康受不法侵害，需人長期看護，就將來應支付
    之看護費，係屬增加生活上需要之費用，加害人即應予以賠
    償（最高法院88年度台上字第1771號判決要旨參照）；至於
    被害人因受傷需人看護，而由親屬看護時，雖無現實看護之
    支付，亦應認被害人受有相當看護費之損害，得向加害人請
    求賠償。蓋因親屬照顧被害人之起居，固係出於親情，但親
    屬看護所付出之勞力，並非不能評價為金錢，只因兩者身分
    關係密切而免除支付義務，此種親屬基於身分關係之恩惠，
    自不能加惠於加害人，故應衡量及比照僱用職業護士看護情
    形，認被害人受有相當看護費之損害，得向加害人請求賠償
    （最高法院89年度台上字第1749號判決意旨參照）。
  (2)查，「病患甲○○因雙側內踝骨折，於95年7 月4 日到95年
    7 月10日於本院住院，95年7 月5 日行右內踝內固定手術，
    術後石膏副木固定6 週；左踝骨折以石膏副木固定治療；雙
    踝石膏於95年8 月16日拆除；因雙踝骨折，須至骨折處癒合
    ，才能力行走能力，而無需他人照顧，故病患自受傷到95年
    9 月29日門診Ｘ光檢查骨折癒合之間均需他人全日看護」，
    有國軍高雄總醫院97年1 月29日醫雄企管字第0970000397號
    函（見本院審卷第85、86頁）在卷可按，足認原告自本件交
    通事故受傷起至95年9 月29日止，確需他人全日看護照顧，
    以為日常生活協助之必要。復原告自95年7 月5 日起僱請訴
    外人陳宏文看護，並自95年7 月5 日起至同年8 月4 日止，
    以每日2,000 元計、自95年8 月5 日起至同年9 月4 日止，
    以每日1,500 元計及自95年9 月5 日起至同年月29日止，以
    每日1,000 元計；準此，原告自95年7 月5 日起至95年9 月
    29日止，受有看護費用損失計123,000 元【計算式：（28×
    2000）＋（28×15 00） ＋（25×1000）＝123000】。至原
    告另主張伊自96年8 月8 日至同年8 月10日為內固定拆除手
    術，計3 日，有看護之必要，以每日2,000 元計，請求看護
    費用6,000 元云云；惟查，「病患甲○○於96年8 月8 日住
    院行右踝拔釘手術，96年8 月10日出院，該第二次（拔釘）
    手術不須他人全日看護」，有國軍高雄總醫院97年4 月15
    日醫雄企管字第097000 1427 號函暨所附病患病情狀況說明
    （見本院審卷第194 、195 頁）可考，堪認原告於96年8 月
    8 日至同年8 月10日手術住院期間，並無看護之必要，自不
    得請求此部分看護費用之支出。
  (3)據此，原告得請求被告賠償看護費用之損失為123,000 元，
    逾此部分之請求，則屬無據。
  3.減少勞動能力部分：
  (1)查，「…雙下肢3 個月不宜負重及行走，…建議以輪椅代步
    ，休養3 個月」，「（病患甲○○稱原從事輕鋼架搭建工作
    ，其上開傷勢痊癒後，是否影響其工作能力？）痊癒後應可
    從事原工作。惟自95年9 月29日檢查，骨折處癒合，可行走
    ，到可從事勞動工作之間，應需要1 至2 個月的調適期」，
    有前開國軍高雄總醫院診斷證明書及97年1 月29日醫雄企管
    字第0970000397號函在卷可按，堪認原告自本件車禍事故發
    生時起5 個月內無法從事工作，然於骨折痊癒後，並無減損
    其原有之工作能力至明。
  (2)原告主張未受傷前從事輕鋼架工作，因本件車禍事故受傷5
    個月期間無法工作，並以「建築及工程技術服務業」平均薪
    資48,214元計算，請求薪資損失計241,070 元，並提出各業
    受僱員工平均每人月經常性薪資報酬結構1 紙及原告工作照
    片1 張（見本院審卷第126 、136 頁）為證。經查，原告於
    事故前係從事輕鋼架搭建之營造工作，此為被告所不爭執，
    堪予認定。復原告陳稱：伊是從事輕鋼架的工作，是營造的
    最下游，除了有大型工程有薪資扣繳外，其餘的是沒有發票
    及單據的，且伊並未受僱於任何公司行號，有工程就做，沒
    有工程就休息（見本院審卷第92頁）等語，是依原告之工作
    性質，須承作工程始有收入。又經本院依職權調取原告之稅
    務電子閘門財產所得調件明細表（見本院審卷第11至16頁）
    ，原告於93年度薪資所得47,632元，94年度薪資所得173,00
    0 元，95年度薪資所得63,900元，以距本件交通事故最近之
    94年度薪資所得為計算標準，並原告因本件事故受有傷害，
    5 個月內無法從事工作，已如前述，是原告因本件交通事故
    受傷而無法工作之薪資損失計72,083元（計算式：173000×
    5/12＝720833.33 ，元以下四捨五入），逾此部分之請求，
    即屬無據。至原告主張依「建築及工程技術服務業」平均薪
    資48,214元為計算標準，請求薪資損失云云，惟觀之前開「
    各業受僱員工平均每人月經常性薪資報酬結構」表，其前提
    係『受僱員工』，並依該表收入別『本薪』、『固定津貼』
    、『按月獎金』，均係指受僱於某公司行號，有每月固定收
    入之情形，與原告之工作性質有別，是尚難據為原告薪資損
    失請求之依據。
  (3)又如前所述，原告於骨折痊癒後，並無減損其原有工作能力
    之情事，且原告亦未舉證說明確因本件車禍事故致減損其原
    有勞動能力之情事，是原告主張因腳傷無法繼續從事之前輕
    鋼架工作，僅能承接簡便之小型維修工作，減少勞動能力程
    度百分之30，一部請求11個月減少勞動能力損失計159,106
    元云云，應屬無據。
  4.精神慰撫金部分：按慰撫金數額之認定，除依被害人所受身
    體上及精神上痛苦程度，及所造成之影響二者予以衡量外，
    尚須斟酌雙方之身分資力與加害之程度及各種情形，予以核
    定。本件原告因被告之過失行為受有「頭部外傷、腰椎挫傷
    及雙踝內踝骨折」等傷害，業如前述，是原告主張受有精神
    上之痛苦，依據民法第195 條之規定請求被告賠償其非財產
    上之損害，自屬有據。查原告為高職肄業，從事輕鋼架營造
    工作，名下無不動產；被告為大學畢業，從事補習班行政工
    作，每月收入約2 萬元，名下有自小客車1 部，無不動產等
    情，業經兩造陳明，且有稅務電子閘門財產所得調件明細表
    （本院審卷第11至21頁）在卷可憑，堪予認定。本院審酌前
    開兩造之身分、地位、經濟狀況、被告之加害程度、原告所
    受傷勢、心理及生理上所受之痛苦折磨等一切情狀，認原告
    請求精神慰撫金之數額以10萬元為適當，逾此數額之請求，
    即難准許。
  5.綜上，原告得請求被告賠償醫藥費21,504元、財物損失1 萬
    元、看護費用123,000 元、薪資損失72,083元及精神慰撫金
    10萬元，合計326,587元。
  (三)按損害之發生或擴大，被害人與有過失者，法院得減輕賠償
    金額，或免除之；民法第217 條第1 項定有明文。本件被告
    對於肇事原因固有上述之過失，然原告就本件車禍事故亦與
    有過失，自應酌減被告之賠償數額。而參酌被告之過失比例
    為百分之60，暨以此比例酌減原告所得請求計326,587 元後
    ，堪認原告得請求賠償金額為195,952 元【計算式：326587
    ×0.6 ＝195952.2，元以下四捨五入】，逾此部分之請求，
    即屬無據。
六、綜上所述，原告依侵權行為之法律關係，請求被告給付195,
    952 元，及自96年8 月31日起至清償日止按年息百分之5 計
    算之利息，為有理由，應予准許；逾此範圍之請求，為無理
    由，應予駁回。
七、本件原告勝訴部分為關於財產權之訴訟，所命給付之金額未
    逾50萬元之所為被告敗訴判決，應依民事訴訟法第389 條第
    1 項第5 款規定，依職權宣告假執行，是原告聲請就勝訴部
    分供擔保為假執行，即無必要。本院並依同法第392 條第2
    項規定，依聲請宣告被告得供擔保，免為假執行。至原告敗
    訴部分，其假執行聲請即失所附麗，應併予駁回。
八、本件事證已臻明確，兩造其餘陳述及攻擊防禦方法經本院斟
    酌後認均不影響本判決之結果，爰不再逐一詳予論述，附此
    敘明。
九、據上論結，本件原告之訴為一部有理由，一部無理由，依民
    事訴訟法第79條、第389 條第1 項第5 款、第392 條第2項
    ，判決如主文。
中    華    民    國    97    年    4     月    29    日
                  民事第六庭  法  官  洪榮家
正本係照原本作成。
如不服本判決，應於送達後20日內，向本院提出上訴狀並表明上
訴理由，如於本判決宣示後送達前提起上訴者，應於判決送達後
10日內補提上訴理由書（須附繕本）。
中    華    民    國    97    年    4     月    29    日
                              書記官  王紀芸


司法院資訊處製作；財團法人民間司法改革基金會備份。
